【裁判字號】    89,簡,45
【裁判日期】    901226
【裁判案由】    房屋稅
【裁判全文】
臺北高等行政法院判決                                八十九年度簡字第四五號
    原      告  甲○○
    被      告  台北市稅捐稽徵處
    代  表  人  乙○○處長）.
右當事人間因房屋稅事件，原告不服財政部中華民國八十九年七月十四日台財訴第0
000000000號再訴願決定，提起行政訴訟。本院判決如左：
    主  文
原告之訴駁回。
訴訟費用由原告負擔。
    事  實
一、事實概要：原告所有坐落台北市○○○路○段一三五巷十四號一、二樓建物（權
    利範圍：二分之一），經被告所屬大同分處依其實際使用情形核課其民國八十二
    年度應繳納之房屋稅計新台幣（下同）二、九六○元（其中按營業用稅率課徵房
    屋稅之現值為二七、二○○元，按住家用稅率之現值為一三五、七○○元）。原
    告已於八十二年六月一日繳納完畢，嗣於八十七年五月二十九日向被告所屬大同
    分處申請退還上開稅款，經函復否准。原告不服，申請復查，未獲變更，循序提
    起訴願、再訴願，均遭決定駁回，遂提起行政訴訟。
二、兩造聲明：
  (一)原告聲明：原處分、訴願決定及再訴願決定均撤銷。
  (二)被告聲明：駁回原告之訴。
三、兩造之陳述：
  (一)原告主張之理由：
    原告就系爭房屋之權利部分為該屋所有權持分二分之一，其房屋現值為八一、四
    五○元，依憲法第十九條「人民有依法律納稅之義務」、第七條之平等原則及房
    屋稅條例第十五條規定，應享有免稅之權利。縱被告認定系爭房屋稅部分營業用
    、部分供住家使用，在原房屋現值扣除營業用房屋現值後，其住家用房屋現值仍
    低於十萬元以下，亦享有免課徵住家用房屋稅之權利。又原告於八十八年四月六
    日提起再訴願，依修正前訴願法規定，應於再訴願提起三個月內為決定，必要時
    得延長一次，最長不得逾二個月。故再訴願機關最遲應於八十八年九月六日前作
    成決定，惟竟於八十九年七月十四日始作出決定，顯已逾訴願法規範應決定期間
    ，程序自有違法，其當有撤銷之原因。且於再訴願階段，被告及財政部並未將答
    辯書抄送原告，侵害原告之訴願權，有違憲法第十六條之規定。
  (二)被告主張之理由：
    系爭房屋經被告所屬大同分處於八十一年度房屋稅普查時，查獲一樓部分設有明
    奇水電行，供營業使用，遂依其實際使用情形核計房屋現值一六二、九○○元，
    有被告房屋稅徵收底冊影本附卷可稽，此為原告所不爭執。又原告主張其房屋有
    權持分二分之一，其房屋稅現值應為八一、四五○元，按房屋稅條例第十五條規
    定應免徵房屋稅云云。查原告並未就系爭建物依其權利範圍申請分管；縱設有申
    請分管，依財政部八十四年四月十二日台財稅第八四一六一六四六四號函釋規定
    ：「‧‧‧說明‧‧‧二、鑒於共有房屋分管使用且使用情形各不相同者，日益
    普遍，為應事實需要並兼顧便民服務，納稅義務人申請就其分管部分之實際使用
    情形分單課徵房屋稅案件，如各共有人之分管面積與依其權利範圍所計算之應有
    面積相等者，應准受理。惟分單後住家用房屋現值在新台幣十萬元以下者，應無
    房屋稅條例第十五條第一項第九款規定免徵房屋稅之適用。‧‧‧」再按房屋稅
    條例第十五條第一項第九款規定住家房屋現值在十萬元以下者，免徵房屋稅，所
    謂住家房屋現值，係指整戶住家房屋之現值，並非房屋應有部分現值而言；系爭
    建物有供營業使用之情事，既非全部供住家使用之房屋，其房屋現值又超過十萬
    元，故無該條免徵房屋稅規定之適用。被告所屬大同分處依系爭建物之實際使用
    情形分別依適用之稅率課徵房屋稅並否准退稅之處分，並無違誤。
    理  由
一、按「納稅義務人對於因適用法令錯誤或計算錯誤溢繳之稅款，得自繳納之日起五
    年內提出具體證明，申請退還；‧‧‧」「房屋稅向房屋所有人徵收之。‧‧‧
    共有房屋向共有人徵收之，由共有人推定一人繳納，其不為推定者，由現住人或
    使用人代繳。」「房屋稅依房屋現值，按左列稅率課徵之：‧‧‧二、非住家用
    房屋，其為營業用者，最低不得少於其房屋現值百分之三，最高不得超過百分之
    五‧‧‧。三、房屋同時作住家及非住家用者，應以實際使用面積，分別按住家
    用或非住家用稅率，課徵房屋稅。但非住家用者，課稅面積最低不得少於全部面
    積六分之一。」「私有房屋有左列情形之一者，免徵房屋稅：‧‧‧九、住家房
    屋現值在新台幣十萬元以下者。‧‧‧」為稅捐稽徵法第二十八條、房屋稅條例
    第四條第一項、第五條及第十五條第一項第九款所明定。
二、原告所有坐落台北市○○○路○段一三五巷十四號一、二樓建物八十二年度房屋
    稅課稅現值為一六二、九○○元，且經被告所屬大同分處於八十一年度房屋稅普
    查時發現，該建物一樓設有「明奇水電」供營業使用，並非全部供作住家用房屋
    之事實，有房屋稅現值核計表在原處分卷可稽，並為原告所不爭執，應堪認為真
    實。是被告依系爭房屋實際使用情形核課原告八十二年度應繳納之房屋稅計二、
    九六○元（其中按營業用稅率課徵房屋稅之現值為二七、二○○元，按住家用稅
    率之現值為一三五、七○○元），並無適用法令錯誤或計算錯誤溢繳稅款之情形
    ，原告已於八十二年六月一日繳納完畢，嗣於八十七年五月二十九日申請退還，
    被告函復否准，並無不合。
三、原告雖主張其就系爭房屋所有權應有部分僅二分之一，故其房屋現值為八萬一千
    四百五十元，依房屋稅條例第十五條第一項第九款規定應免徵房屋稅；又再訴願
    機關逾期作成決定，程序違法；而被告及訴願決定機關於再訴願階段並未將答辯
    書抄送原告，侵害原告之訴願權云云。惟查：
  (一)房屋稅條例第十五條第一項第九款規定住家房屋現值在十萬元以下者，免徵房屋
    稅，其所謂住家房屋現值，係指整戶住家房屋之現值，並非房屋應有部分之現值
    。系爭建物有供營業使用之情形而非全部供住家使用，業如前述，其房屋現值又
    超過十萬元，自無該條免徵房屋稅規定之適用。被告依房屋稅條例第四條第一項
    規定，向原告發單課徵房屋稅，應屬有據，不生違背憲法第十九條依法納稅義務
    及第七條之平等原則。
  (二)訴願決定機關逾期未為訴願決定，依修正前訴願法第二十一條規定，僅訴願人得
    逕向有管轄權之機關提起再訴願，不生程序違法之問題，是本件逾期作之再訴願
    決定並非當然違法應予撤銷。又原告提起訴願、再訴願，均經各該決定機關作成
    決定，亦無侵害原告訴願權可言，原告主張均無可採。
  (三)綜上所述，被告所屬大同分處依系爭建物之實際使用情形分別按營業、住家用稅
    率課徵原告八十二年度房屋稅，既無適用法令錯誤或計算錯誤之情形，則被告所
    屬大同分處否准原告退稅之申請，並無不合，一再訴願決定遞予維持，亦無違誤
    。原告仍執前詞，聲請撤銷，為無理由，爰不經言詞辯論（本件適用簡易訴訟程
    序）予以駁回。
四、據上論結，本件原告之訴為無理由，依行政訴訟法第二百三十三條第一項、第九
    十八條第三項前段，判決如主文。
中    華    民    國      九十      年    十二        月    二十六      日
                    臺 北 高 等 行 政 法 院  第 一 庭
                                     法  官  楊 莉 莉
右為正本係照原本作成。
本件以訴訟事件所涉及之法律見解具有原則性者為限，始得於本判決送達後二十日
內向本院提出上訴狀並表明上訴理由，如已於本判決宣示後送達前提起上訴者，應
於判決送達後二十日內補具上訴理由（均按他造人數附繕本），且經最高行政法院
許可後方得上訴。
中    華    民    國      九十      年    十二        月    二十六      日
                                     書記官  黃 舜 民


司法院資訊處製作；財團法人民間司法改革基金會備份。
